【裁判字號】    98,家上,32
【裁判日期】    980617
【裁判案由】    否認婚生子女
【裁判全文】
臺灣高等法院臺中分院民事判決    98年度家上字第32號
上  訴  人  丁○○
訴訟代理人  汪紹銘  律師
被  上訴人  戊○○
            乙○○
            甲○○
兼  上二人
共      同
訴訟代理人  丙○○
上列當事人間否認婚生子女等事件，上訴人對於中華民國98年2
月16日臺灣彰化地方法院98年度親字第11號第一審判決提起上訴
，本院於98年6月3日言詞辯論終結，判決如下：
    主      文
原判決廢棄。
確認上訴人非已故己○○自被上訴人戊○○受胎所生之婚生子。
被上訴人丙○○、乙○○及甲○○之被繼承人庚○○應認領上訴
人為其子。
第一、二審訴訟費用由被上訴人連帶負擔。
    事實及理由
壹、程序方面：
  被上訴人戊○○經合法通知，無正當理由未於言詞辯論期日到
  場，核無民事訴訟法第386條各款所列情形，爰依上訴人之聲
  請，由其一造辯論而為判決。
貳、實體方面：
一、上訴人（即原告）方面：
  (一)、上訴之聲明：
    1.原判決廢棄。
    2.確認上訴人〈民國（下同）○○年○○月○○日生，身份證字號Ｚ0
      00000000號）非已故己○○（○○年○○月○○日生，○○年○○月○○
      日歿，身份證字號Ｚ000000000號）自戊○○（○○年○○月○○日
      生，身份證字號Ｚ000000000號〉受胎所生之婚生子。
    3.被上訴人乙○○、甲○○、丙○○之被繼承人庚○○（○○
      年○○月○○日生，○○年○○月○○日歿，身份證字號Ｚ000000000號
      ）應認領上訴人為其子。
    4.第一、二審訴訟費用由被上訴人負擔。
  (二)、陳述：
    1.上訴人之生母己○○於42年4月8日與戊○○結婚，婚後戊
      ○○另與訴外人辛○○於○○年○○月○○日生壬○○，己○○
      即離開戊○○家，己○○離開夫家後與被上訴人丙○○、
      乙○○及甲○○之被繼承人庚○○認識，並於○○年○○月○○日
      生上訴人，惟己○○於56年1月6日始與戊○○辦妥離婚手
      續（見原審卷7頁之戶籍謄本），而與庚○○於56年9月8
      日辦妥結婚登記（見原審卷15頁之戶籍謄本）。己○○於
      53年間離開戊○○家後亦未再與戊○○共同生活，客觀上
      夫妻顯然已長久未曾同居，夫妻關係早已斷絕，己○○與
      庚○○於懷有上訴人，因受胎期間仍在與戊○○婚姻關係
      期間，依法推定為戊○○之婚生子女，然上訴人事實上係
      己○○與庚○○所生，並自幼受庚○○撫育，非己○○自
      戊○○受胎所生，故上訴人與戊○○未具有親子關係，與
      庚○○具有親子關係。又民法第1063條在96年5月23日修
      正公佈增訂子女得提起否認子女之訴，且規定「子女自知
      悉其非為婚生子女之時起2年內為之。但子女於未成年時
      知悉者，仍得於成年後2年內為之」，則成年子女在修正
      公佈後2年內均得提起，否則民法第1063條在96年5月23日
      修正公佈增訂子女得提起否認子女之訴對任何成年子女即
      無意義。
    2.上訴人與戊○○間之親子關係不存在，然依目前兩造戶籍
      謄本之記載（見原審卷13頁戶籍謄本），戊○○係上訴人
      之父親，則上訴人與戊○○間因親子關係之存在與否不明
      確，而影響其等間身分上之法律關係，上訴人即有依民事
      訴訟法第247條第1項之規定，提起確認親子關係不存在之
      訴之必要。是以就戶籍登記是否確有悖於法定之親子關係
      之層面，上訴人提起本件確認之訴，有即受確認判決之法
      律上利益。而民法第1063條關於提起否認親子關係之訴之
      限制，與憲法所保障子女人格權及訴訟權之意旨不符，依
      此所著之最高法院23年上字第3473號及75年台上字第2071
      號判例，與此意旨不符部分，均應不再援用，已據司法院
      大法官釋字第587號解釋明確。其與憲法意旨不符不應再
      援用之反面解釋，乃認子女有提起否認父子關係存在之固
      有權利（人格權及訴訟權）。從而，本件上訴人提起本件
      訴訟，請求確認其與戊○○間之親子關係不存在，與確認
      與庚○○間親子關係存在，自屬有據。為此依民法第1063
      條、第1067條及民事訴訟法第247條規定提起本訴。爰「
      先位聲明：(1)確認上訴人非已故己○○自戊○○受胎所生
      之婚生子。(2)丙○○、乙○○及甲○○之被繼承人庚○○
      應認領上訴人為其子；備位聲明則為：(1)確認上訴人與戊
      ○○間之親子關係不存在。(2)確認上訴人與丙○○、乙○
      ○及甲○○之被繼承人庚○○間之親子關係存在。」，原
      審為上訴人敗訴之判決，即有未洽。上訴人提起上訴，聲
      明如原審聲明所示，嗣上訴人於98年4月21日向本院具狀
      ，及於本院98年4月29日準備程序時將備位聲明部分撤回
      上訴，上訴聲明如上所示。
    3.於本院補充陳稱：
      (1)按民法第1063條第2項、民事訴訟法第589條之1所定否
        認子女訴訟之性質，論者固有採形成訴訟說者，惟實務
        上歷來均認為在原告起訴之前，該子女與法律上推定之
        父間已非親生子女關係，原告僅係起訴請求法院以判決
        加以確認而已，亦即法院依原告之聲明而為判決時，並
        無創設、變更或消滅當事人間法律關係之效力，應屬確
        認訴訟性質（見原審卷29、30頁司法院78年7月15日78
        廳民一字第778號函），此於否認生父之訴，亦應作同
        一解釋。而民事訴訟法第247條所謂即受確認判決之法
        律上利益，係指因法律關係之存否不明確，致原告在私
        法上之地位有受侵害之危險，而此項危險得以對於被告
        之確認判決除去之者而言，故確認法律關係成立或不成
        立之訴，苟具備前開要件，即得謂有即受確認判決之法
        律上利益（參照最高法院42年台上字第1031號判例）。
        查上訴人既係其生母己○○自庚○○受胎所生（見本院
        卷48、49頁○○大學附設醫院診斷證明書、血緣關
        係鑑定結果），與戊○○間並無血緣關係，僅因受胎期
        間己○○與戊○○具婚姻關係，乃受推定為戊○○之婚
        生子女，並依此為戶籍登記（見本院卷42至47頁之戶籍
        謄本），是前開婚生推定與戶籍登記顯均與事實不符；
        又因上開不實之婚生推定之故，其等間因親子關係所生
        之扶養、繼承等私法上權利義務存否即不明確，此等法
        律關係有無即有不安之狀態，並得以確認判決除去，上
        訴人應有即受確認判決之法律上利益，而得起訴請求確
        認，且自96年5月23日民法於第1063條增訂否認生父訴
        訟迄今，尚未滿2年，上訴人提起本件否認生父之訴，
        請求確認其非戊○○之婚生子女，為有理由。
      (2)「有事實足認其為非婚生子女之生父者，非婚生子女或
        其生母或其他法定代理人，得向生父提起認領之訴。前
        項認領之訴，於生父死亡後，得向生父之繼承人為之。
        生父無繼承人者，得向社會福利主管機關為之」，民法
        第1067條亦定有明文。庚○○即係上訴人之生父，且庚
        ○○業已死亡，其原生有一子癸○○已死亡，其父母子
        ○○丑○○已死亡，其胞弟寅○○（○○年○○月○○日生，
        歿）、卯○○（○○年○○月○○日生，歿）、辰○○（○○年○
        ○月○○日生，歿）、被上訴人乙○○（○○年○○月○○日生）
        、胞妹被上訴人甲○○（○○年○○月○○日生）、胞弟被上
        訴人丙○○（原名丙○○，○○年○○月○○日生）、胞弟巳
        ○○（○○年○○月○○日生，歿），為第三順序繼承人，因
        寅○○、卯○○、辰○○、巳○○均已歿，爰此，以乙
        ○○、甲○○、丙○○為庚○○之繼承人，請求認領。
二、被上訴人（即被告）方面：
  (一)、戊○○部分：未於言詞辯論期日到場，據其前提出之書狀
      陳稱：
    1.答辯之聲明：除訴訟費用外，同意上訴人對被上訴人之請
      求聲明。
    2.陳述：
      (1)伊之前配偶己○○，早在53年間起，離家數年，伊始終
        無法與其取得聯繫，之後因其娘家人，才與伊聯繫上，
        雙方並於56年9月8日間辦理離婚，所以上訴人係○○年○○
        月○○日生，係在己○○離家期間，當時伊根本未與己○
        ○見面，更遑論發生關係，並生下上訴人。
      (2)目前科技發達，DNA鑑定普遍，上訴人與庚○○間是否
        具有親子關係，依其文書主張有○○大學附設醫院
        之上述鑑定結果可資為證，果若屬實，亦足為被上訴人
        上開說明之反證。
  (二)、乙○○、甲○○、丙○○部分：
    1.答辯之聲明：同意上訴人對被上訴人之請求聲明。
    2.陳述：對上訴人98年5月4日爭點整理狀無意見，同意上訴
      人之請求。
三、本院判斷：
  (一)、查己○○（○○年○○月○○日生，○○年○○月○○日歿），於42年
4月8日與戊○○（○○年○○月○○日生）結婚，56年1月6與戊○○
      辦妥離婚手續（見原審卷7、8頁之戶籍謄本）；己○○於
      ○○年○○月○○日生丁○○，與庚○○於56年9月8日辦理結婚登

      記（見原審卷13、15頁之戶籍謄本）；庚○○於○○年○○月○○
      日死亡（見原審卷20頁之戶籍謄本），乙○○、甲○○、
      丙○○為庚○○之共同繼承人（見原審卷15至21頁之戶籍
      謄本、本院卷41頁庚○○之訴訟關係表）；○○大學
      附設醫院97年12月26日第00-00-00000號血緣關係鑑定結
      果：「經DNA比對丙○○與上訴人兩者之間Y染色體標誌相
      符，並帶有父系親緣關係，結果顯示無法否定丙○○與上
      訴人的父系親緣關係」。（見原審卷26、27頁之該院診斷
      證明書、血緣關係鑑定結果），且為兩造所不爭，堪信為
      真實。
  (二)、本院所應審酌者，厥為1.上訴人是否非戊○○與己○○受
      胎所生？2.上訴人是否已逾民法第1063條第2項否認生父
      之訴之除斥期間？3.上訴人請求丙○○、乙○○及甲○○
      之被繼承人庚○○應認領上訴人為其子是否有理由？茲分
      述如下：
    1.上訴人是否非戊○○與己○○受胎所生？
      查本件上訴人主張其生母己○○於42年4月8日與戊○○結
      婚，婚後戊○○另與辛○○於○○年○○月○○日生壬○○，己
      ○○即離開戊○○家，己○○離開夫家後與庚○○認識，
      並於○○年○○月○○日生上訴人，惟己○○於56年1月6日始與戊
      ○○辦妥離婚手續，而與庚○○於56年9月8日辦妥結婚登
      記，因上訴人受胎期間仍在己○○與戊○○婚姻關係期間
      ，依法推定為戊○○之婚生子女等情，為兩造所不爭，並
      據上訴人提出上述戶籍謄本為證，參諸戊○○陳稱：「
      ... 己○○女士，早在53年起，離家數年，戊○○始終無
      法與其取得聯繫，之...，雙方並於56年辦理離婚，所以
      如上訴人係○○年○○月○○日生，係在己○○女士離家期間，當
      時戊○○根本未與其見面，更遑論發生關係並生下上訴
      人... 」等語（見本院卷34頁民事答辯狀）；另被上訴人
      就本件訴訟為認諾及不爭執上訴人主張之事實，雖不生本
      件訴訟上之效力，但本院仍得以此自認或爭執之情形，作
      為依自由心證判斷事實真偽之資料（見最高法院29年上字
      第56號、32年上字第23 16號判例意旨）。復參諸上訴人
      提出之○○大學附設醫院97年12月31日診斷證明書明
      載：「經DNA比對，丙○○與上訴人兩者之間Y染色體標誌
      相符，並帶有父系親緣關係」等語（見原審卷26頁）；前
      開醫院97年12月26日血緣鑑定結果亦記載：「結果顯示無
      法否定丙○○與上訴人的父系親緣關係」（見原審卷27頁
      ）。參稽上情，足見上訴人主張其乃非戊○○與己○○受
      胎所生，堪信為真實。
    2.上訴人是否已逾民法第1063條第2項否認生父之訴之除斥
      期間？
      (1)按妻之受胎，係在婚姻關係存續中者，推定其所生子女
        為婚生子女。前項推定，夫妻之一方或子女能證明子女
        非為婚生子女者，得提起否認之訴。前項否認之訴，夫
        妻之一方自知悉該子女非為婚生子女，或子女自知悉其
        非為婚生子女之時起2年內為之。但子女於未成年時知
        悉者，仍得於成年後2年內為之，96年5月23日修正公布
        民法第1063條定有明文。又民法親屬編施行法第8條之1
        規定「夫妻已逾中華民國96年5月4日修正前之民法第10
        63條第2項規定所定期間，而不得提起否認之訴者，得
        於修正施行後2年內提起之」，準此，上開施行法之規
        定，僅限於夫妻即父母得於修正施行後2年內提起之，
        並不包括子女，故若子女未於知悉後2年內或未成年時
        知悉，於成年後2年內未提起否認子女之訴，依前開規
        定，不得再提起否認子女之訴。觀諸卷附戶籍謄本（見
        原審卷13頁），上訴人為○○年○○月○○日生，目前已43歲，
        距成年早逾2年之時間，故上訴人提起本件否認生父之
        訴，已逾越民法第1063條規定之除斥期間。
      (2)惟稽諸司法院大法官釋字第587號解釋文開宗名義即謂
        「子女獲知其血統來源，確定其真實父子身分關係，攸
        關子女之人格權，應受憲法保障」，復稽諸前開釋字第
        587號亦說明「子女有獲知其血統來源之權利，為聯合
        國1990年9月2日生效之兒童權利公約（Convention on
        the Rights of the Child）第7條第1項所揭櫫；確定
        父子真實身分關係，攸關子女之人格權，應受憲法第22
        條所保障」，準此以觀，子女知悉其父母，攸關子女之
        人格權，並為子女之基本權利，以此衍生，子女最大利
        益維護，應為立法決定法律上親子關係時之最優位。是
        大法官釋字第587號解釋有鑑於修正前民法第1063條之
        規定，得提起否認之訴者僅限於夫妻之一方，子女本身
        則無獨立提起否認之訴之資格，且未顧及子女得獨立提
        起該否認之訴時應有之合理期間及起算日，子女之訴訟
        權受到不當限制，不足以維護其人格權益，在此範圍內
        與憲法保障人格權及訴訟權之意旨不符，乃宣示最高法
        院23年上字第3473號及同院75年台上字第2071號判例與
        此意旨不符部分，應不再援用；又上開大法官會議解釋
        並諭示有關機關應適時就得提起否認生父之訴之主體，
        起訴除斥期間之長短及其起算日等相關規定檢討改進，
        以符前開憲法意旨。而此大法官釋字587號解釋作成後
        ，立法院乃於96年修正民法第1063條，於96年5月23日
        經總統公布施行，新條文規定：「妻之受胎，係在婚姻
        關係存續中者，推定其所生子女為婚生子女。前項推定
        ，夫妻之一方或子女能證明子女非為婚生子女者，得提
        起否認之訴。前項否認之訴，夫妻之一方自知悉子女非
        為婚生子女，或子女自知悉其非為婚生子女之時起2年
        內為之。但子女於未成年時知悉者，仍得於成年後2年
        內為之。」，此新條文之規定否認子女之訴除夫妻即父
        母外，子女本身亦可提起，至於其除斥期間為「子女自
        知悉其非為婚生子女之時起2年內為之。但子女於未成
        年時知悉者，仍得於成年後2年內為之。」，此外，並
        於96年5月23日增訂公布民法親屬編施行法第8條之1「
        夫妻已逾中華民國96年5月4日修正前之民法第1063條第
        2項規定所定期間，而不得提起否認之訴者，得於修正
        施行後2年內提起之。」。
      (3)前揭96年5月23日增訂公布民法親屬編施行法第8條之1
        規定，並未充分保障未成年子女之人格權益，揆諸子女
        最大利益維護，乃為立法決定法律上親子關係時之最優
        位之原則，且民法第1063條之規定，係為兼顧身分安定
        與子女利益而設，民法親屬編施行法第8條之1亦應循此
        本質檢修。參諸被上訴人均同意上訴人對被上訴人之請
        求聲明，而上訴人於本院稱：「因為我的本姓是○，應
        該要認祖歸宗」、「（法官問：為何現在才提起本件訴
        訟？）答：因為去年低收入戶要審查，我調出戶籍謄本
        才知道己○○跟庚○○有結婚，我才問我叔叔丙○○，
        得知我的身世」等語。基於上訴人及戊○○之最佳利益
        、認祖歸宗、人倫關係、兩造意願之全面考量，本院因
        而認定：【民法親屬編施行法第8條之1僅規定夫妻之仍
        得於民法親屬編修正施行後2年內提起否認子女之訴，
        而未規定民法親屬編施行法第8條之1子女亦得於民法親
        屬編修正施行後2年內提起否認生父之訴，應係立法上
        之疏漏，要非立法者有意省略規定。故自應放寬民法親
        屬編施行法第8條之1之規定，即得提起婚生否認之訴（
        婚生否認之訴包括來自於被推定父之否認子女之訴，及
        來自於子女之否認生父之訴）均有民法親屬編施行法第
        8條之1之規定之適用。易言之，子女已逾中華民國96年
        5月4日修正前之民法第1063條第2項規定所定期間，而
        不得提起否認之訴者，亦得於修正施行後2年內提起否
        認生父之訴。】。查上訴人主張其與庚○○間之親子關
        係存在之事實，已如上述，上訴人提起本件否認生父之
        訴，雖已逾越民法第1063條規定之除斥期間，仍得依96
        年5月23日增訂公布民法親屬編施行法第8條之1規定，
        於修正施行後2年內提起否認生父之訴。查上訴人係於
        98年2月4日提起本件否認生父即確認親子關係不存在之
        訴，尚未逾民法親屬編施行法第8條之1規定之除斥期間
        ，仍應得准上訴人提起之。
      (4)查上訴人與戊○○間之親子關係不存在，已如上述。惟
        依目前兩造戶籍謄本之記載（見原審卷13頁戶籍謄本）
        ，戊○○係上訴人之父親，則上訴人與戊○○間因親子
        關係之存在與否不明確，而影響其等間身分上之法律關
        係，上訴人即有依民事訴訟法第247條第1項之規定，提
        起確認親子關係不存在之訴之必要。是以就戶籍登記是
        否確有悖於法定之親子關係之層面，上訴人提起本件確
        認之訴，有即受確認判決之法律上利益。從而，上訴人
        依民法第1063條、民事訴訟法第247條關於提起否認親
        子關係之訴，請求確認上訴人非已故己○○自戊○○受
        胎所生之婚生子，自屬有據，為有理由。
    3.上訴人請求丙○○、乙○○及甲○○之被繼承人庚○○應
      認領上訴人為其子是否有理由？
      (1)按「有事實足認其為非婚生子女之生父者，非婚生子女
        或其生母或其他法定代理人，得向生父提起認領之訴。
        前項認領之訴，於生父死亡後，得向生父之繼承人為之
        。生父無繼承人者，得向社會福利主管機關為之」，民
        法第1067條定有明文。
      (2)查庚○○即係上訴人之生父，上訴人非已故己○○自戊
        ○○受胎所生之婚生子女，已如上述。庚○○業於○○年
        ○○月○○日死亡死亡，其原生有一子癸○○已死亡，其父母
        子○○丑○○已死亡，其胞弟寅○○（○○年○○月○○日生
        ，歿）、卯○○（○○年○○月○○日生，歿）、辰○○（○○
        年○○月○○日生，歿）、胞弟被上訴人乙○○（○○年○○月○○
        日生）、胞妹被上訴人甲○○（○○年○○月○○日生）、胞
        弟被上訴人丙○○（原名丙○○，○○年○○月○○日生）、
        胞弟巳○○（○○年○○月○○日生，歿），為庚○○之第三
        順序共同繼承人（見原審卷15至21頁之戶籍謄本、本院
        卷41頁庚○○之訴訟關係表），因寅○○、卯○○、辰
        ○○、巳○○均已歿，從而，上訴人以乙○○、甲○○
        、丙○○為庚○○之繼承人，請求丙○○、乙○○及甲
        ○○之被繼承人庚○○應認領上訴人為其子，亦屬有據
        。
  (四)、綜上所述，上訴人依修正後民法第1063條、民法親屬編施
      行第8條之1、民法第1067條，及民事訴訟法第247條規定
      ，請求確認上訴人非已故己○○自戊○○受胎所生之婚生
      子女，及丙○○、乙○○及甲○○之被繼承人庚○○應認
      領上訴人為其子，均為有理由，應予准許。原審判決駁回
      上訴人之訴，而為上訴人敗訴之判決，自有未合。上訴意
      旨執此指摘原判決不當，聲明求予廢棄改判，為有理由，
      爰由本院將原判決廢棄改判如主文第2、3項所示。
四、又本件事證已臻明確，兩造其餘主張或攻擊防禦方法並其他
    證據資料，對本件判決結果並無影響，毋庸審酌之，附此
    明。
五、據上論結，本件上訴為有理由，依民事訴訟法第450條、第
    463條、第385條第1項前段、第85條第2項，判決如主文。
中    華    民    國    98    年    6     月    17    日
                  民事第一庭    審判長法  官  吳火川
                                      法  官  饒鴻鵬
                                      法  官  胡景彬
以上正本係照原本作成。
被上訴人得上訴。
如對本判決上訴，須於收受判決送達後20日內向本院提出上訴書
狀，其未表明上訴理由者，應於提出上訴後20日內向本院提出上
訴理由書（須按他造人數附具繕本）。
上訴時應提出委任律師為訴訟代理人之委任狀。具有民事訴訟法
第466條之1第1項但書或第2項之情形為訴訟代理人者，另應附具
律師及格證書及釋明委任人與受任人有該條項所定關係之釋明文
書影本。
                                      書記官  劉建智
中    華    民    國    98    年    6     月    17    日
                                                      Ｍ


司法院資訊處製作；財團法人民間司法改革基金會備份。
